【裁判字號】    92,聲判,19
【裁判日期】    920506
【裁判案由】    聲請交付審判
【裁判全文】
臺灣臺北地方法院刑事裁定                          九十二年度聲判字第一九號
    聲  請  人  乙○○
    即告訴  人
    代  理  人  游孟輝律師
    被      告  丁○○
                甲○○
                丙○○
右列聲請人即告訴人因告訴被告等詐欺等案件，不服台灣高等法院檢察署檢察長中華
民國九十一年十二月二十三日，九十一年度上聲議字第二九四五號駁回聲請再議之處
分（原不起訴處分案號：臺灣臺北地方法院檢察署八十九年度調偵字第四二九號、八
十九年度偵字第一九八三八號），聲請交付審判，本院裁定如左：
      主  文
聲請駁回。
      理  由
一、按告訴人不服上級法院檢察署檢察長或檢察總長認再議為無理由而駁回之處分者
    ，得於接受處分書後十日內委任律師提出理由狀，向該管第一審法院聲請交付審
    判。法院認為交付審判之聲請不合法或無理由者，應駁回之。刑事訴訟法第二百
    五十八條之一、第二百五十八條之三第二項前段，分別定有明文。
二、本件聲請人即告訴人乙○○以被告丁○○、甲○○、丙○○涉犯詐欺等罪，向台
    灣台北地方法院檢察署提出告訴，經該署檢察官偵查後以八十九年度調偵字第四
    二九號、八十九年度偵字第一九八三八號為不起訴處分，聲請人不服，聲請再議
    亦經台灣高等法院檢察署以九十一年度上聲議字第二九四五號以再議無理由，而
    於民國九十一年十二月二十三日駁回再議，聲請人於九十二年一月十日收受處分
    書後，於同年一月二十一日委由代理人游孟輝律師向本院聲請交付審判（雖自一
    月十日之翌日起算聲請時間，然因聲請人住所係在基隆市，加計在途期間並未逾
    期），合先敘明。
三、聲請交付審判意旨略以：
    （一）、證人洪維賢之證詞與聲請人所提「揭發太平洋建設公司涉嫌詐欺、背信
            事時陳述」內記載之事實不符，其證言不足採信。
    （二）、被告丁○○確未曾告知變更用途乙事，並以此為詐術而獲有不法利益。
    （三）、又系爭大樓係於八十年十一月間送件申請執照，當時系爭大樓已採用開
            放空間設計，是以，至少於八十年間建管法令已實施開放空間相關之獎
            勵辦法，不起訴處分書誤認開放空間設計遲至八十五年間始由內政部營
            建署發布而系爭合建契約係在七十八年間簽訂，而因此認為被告丁○○
            不可能事前施用詐術，顯有誤謬。
    （四）、又被告等以公共設施面積灌水登記之方式變相縮水聲請人之應受分配室
            內面積，使被告丁○○獲得較多之實坪，其中，原不起訴處分書均未論
            及聲請人所提出之當樓層小公變大公，及太平洋建設公司所分得第十一
            層之陽台、門廳、會議室、第十二層之機房、第十三層之露台均變相改
            由全體住戶分擔，足以使得聲請人受到損害云云。
四、按犯罪事實應依證據認定之，無證據不得推定其犯罪事實，刑事訴訟法第一百五
    十四條定有明文。又所謂認定犯罪事實之證據，係指足以認定被告確有犯罪行為
    之積極證據而言，如未發現相當證據，或證據不足以證明，自不能以推測或擬制
    之方法，以為裁判基礎，最高法院四十年台上字第八六號著有判例可稽。又「無
    辜之推定」乃刑事司法程序上之基本原則，此種原則表現在刑事案件中，只是另
    一種形式表示負擔之法則。易言之，刑事案件之追訴，必須提出證據（舉證負擔
    ），並需說服至無合理懷疑之地步（證明負擔），始能謂被告有罪。又此處所謂
    「合理的懷疑」是指在一切證據經過全部的比較或考慮後，審理事實的法官本於
    道義良知，對於該項證據有可以說出理由來的懷疑，此時對於追訴之事實，便不
    能信以為真，便應對被告作出無罪之判決。又該項無「合理懷疑」（證明之負擔
    ）應到達何種程度，一般原則上應依民事訴訟與刑事訴訟的分別，而有不同之要
    求，以淺顯易懂之概念而言，前者（民事訴訟）乃錢債細故，後者（刑事訴訟）
    係人命關天。對於刑事案件之被告，用有罪之判決剝奪其生命、自由和名譽等法
    益，顯應需要更為嚴謹之法則，甚至罪刑越重者，應該要求說服（無合理懷疑）
    之程度也越高。在許多民事案件之判例上，除了證據優勢（ＰＲＥＰＯＮＤＥＲ
    ＡＮＣＥ）法則以外，還要有更進而有明白、強而有力、足使人信服之證據，刑
    事上應比前開要求更高，始得對被告為有罪之判決。最高法院八十八年台上字第
    九五四號判決亦認「認定犯罪事實所憑之證據，雖不以直接證據為限，間接證據
    亦包括在內，然而無論直接證據或間接證據，其為訴訟上之證明，須於通常一般
    人均不致有所懷疑，而得確信為真實之程度者，始得據為有罪之認定，倘其證明
    尚未到達此一程度，而有合理之懷疑存在時，即難遽採為不利被告之認定」，即
    採此一見解。
五、本院查：
    （一）、被告丁○○原將合建案規劃地下一樓至第四樓為一般零售業之用，經申
            請未獲核准，嗣變更地上第二至四樓為零售業、一般事務所混合二用，
            再重新申請獲准，有通知聲請人變更設計等情，業據證人即改建委員會
            會員洪維賢證稱：「從八十一年五月知道退件時，太平洋建設在開會時
            ，有說明退件原因，並告知二至四樓大部分作為一般事務所之用」等語
            ，核與證人即當時太平洋公司處理該合建案之職員林永振證稱：「建照
            係八十一年八月二十四日核准，當時已確定二至四樓大部分作事務所之
            用，在同年五月有針對上開情事，發函並召開會議討論，之後亦召開五
            次會議及地主代表會數次」等語相符，而證人即本案合建地主林廈潭證
            稱：開會時，應該是有圖等語，雖與其他證人余鐵國、李林玉藍、曾木
            松證稱：「一直到分配前，太平洋皆無告知二至四樓變更為一般事務所
            之事，且開會時未見到建築設計圖」等語有異，然據聲請人提出附卷之
            八十一年七月十八日合建案會議出席人員簽到紀錄以觀，余鐵國、李林
            玉藍、曾木松均未出席，而洪維賢、林廈潭則有出席，參以證人林永振
            前稱八十一年五月有開會，之後亦召開數次會議等情，是證人恐因出席
            不同會議，致所見不同，難認證人之證詞有誤，即聲請人高清標亦於變
            更後之地上二層平面圖簽章，有被告提出經高清標蓋章上載「一般事務
            所」之平面圖附卷為憑，堪認被告確有通知聲請人等。又參諸聲請人等
            提出之房屋意願登記表內容記載，地上一樓每坪單價為新臺幣（下同）
            一三五萬元，而第二至四樓每坪售價為五十萬元至六十七萬元之間，與
            五樓至十二樓之每坪售價四十四萬元相差不大，卻與地上一樓之售價差
            距頗大，堪認係因地上二至四樓作為一般零售業與一般事務所混合二用
            ，非全部作為一般零售業之用所致，衡諸常情，聲請人等應得預見此差
            異所在，始願分選該樓層，堪認聲請人等於建物分配確定前，已知地上
            第二至四樓變更用途之事實，足見，證人洪維賢之證詞並無與事實不符
            ，被告丁○○並無詐欺意圖。聲請人仍以審判外與事實不符之書面打印
            資料（未見當事人簽名之打印資料），屢屢陳詞證人洪維賢之證言不足
            採信，實屬無稽。
    （二）、聲請人等雖又指述被告丁○○與聲請人等訂定之合建案改採開放空間設
            計方式施工，訛詐總樓板面積百分之十五至百分之三十云云，惟觀諸該
            合建契約係以興建地上十二層以上、地下四層之大樓為規劃之標的，業
            據載明於契約書首端，是被告日後建築二十層之大樓，尚與契約之約定
            無違。依內政部營建署八十五年六月二十六日台（八五）內營字第八五
            七二八五０號令所發布之「實施都市計畫地區建築基地綜合設計鼓勵辦
            法」之規定，設置開放空間者，允許額外加樓地板面積，則被告丁○○
            與告訴人等訂定合建契約，係在七十八年間，是被告丁○○應無預見日
            後建築法規演變狀況，而於事前施用詐術使聲請人等陷於錯誤致詐取聲
            請人利益之理；該合建契約書上亦記載：「乙方（即太平洋公司）保證
            甲方（即聲請人等）所得無論地下層及地面層均以附表（三）的坪數為
            準，不得減少」等語，則被告丁○○雖有增加樓層地板面積，然聲請人
            等並無因此而減少應得之樓板面積，況證人即當初遊說地主加入合建案
            之李仍全證稱：大樓之建築採開放空間施工法，有向地主說明等語，足
            認聲請人等並未因被告改採開放空間施工法而受騙，自難令被告丁○○
            負詐欺得利罪責。更何況，聲請人先以「八十年採開放空間設計」為事
            實推論基礎，先推論「至少於八十年間建管法令已實施開放空間相關之
            獎勵辦法」，然此項推論本非有高度之必然性，聲請人亦未提出可資參
            酌之證據以明之，尤有甚者，聲請人竟以「至少於八十年間建管法令已
            實施開放空間相關之獎勵辦法」推論「被告丁○○於七十八年間有詐欺
            之事實」，不知其如此推理之根據安在？故聲請人該部分之指訴，均非
            可採。
    （三）、被告丁○○與聲請人等另行訂定之附註協議條款三記載：「甲乙雙方確
            認本合建案完工時，合約附表（三）房屋分配更正為以本表（附表四）
            之面積作為交屋之依據，餘歸乙方（即太平洋公司）分得，（本表之坪
            數含主建物、公共設施陽平台）」、「乙方為配合大樓外型之觀瞻，陽
            台面積設計如有不足，應以地主原分得之陽台坪數為主，甲方同意以甲
            方分得之地上第一、二、三樓坪數以九折計算，總坪數不變，其壹折之
            坪數堆積於第七、八樓計算，但乙方不得追減甲方分得之陽台面積」等
            情，有附註協議條款契約書附卷可稽，證人曾木松證稱：有無分配錯誤
            ，僅依照權狀及合建契約即可得知等語，是聲請人依上開附表四之規定
            ，其房屋分配實得坪數包括主建物、公共設施陽平台一二五點一八坪尚
            大於原契約約定之坪數一二四點九二四坪，此有聲請人等提出之合建契
            約書可資參照，則被告丁○○給付予聲請人等之房屋分配實得坪數較約
            定之坪數既無減少，且健身中心、交誼視廳中心、秘書中心、會議中心
            等公共設施，於原合建契約上並無約定，係事後增加之設施，原公共設
            施比例容有變更之必要。雖證人李仍全證稱：未就此設施交由大樓全體
            負擔之事與地主討論等語，惟此屬被告丁○○是否有違反契約相關約定
            而涉有民事債務不履行之問題，要難認被告丁○○於與聲請人等訂立合
            建契約之初即施用詐術；更何況，訂約之初，衡情契約雙方對於日後大
            公、小公之面積根本無法預測及計算，若有原則性之約定，即依照該約
            定，若無約定者，則依習慣、當事人協議或訴請法院依契約精神或公平
            原則分配之，倘契約當事人違反約定，僅涉及債務不履行之問題，何能
            謂被告丁○○在締約之初即明知大公、小公之面積，而蓄意詐騙聲請人
            。又前開增加之公共設施，衡情應可增加大樓之附加價值，而太平洋公
            司亦同意將上開公共設施點交「區分所有權人管理委員會」管理，並提
            撥一千二百萬元之專屬公共回饋基金及補償簽署協議書之合建地主每坪
            補償一萬元之現金回饋，有聲請人等提出之協議書在卷可稽，益證被告
            無以公共設施面積灌水詐騙聲請人等之不法所有意圖。
    （四）、被告甲○○曾於八十五年一月間，通知各合建地主前往繳納地價稅與日
            後辦理保存登記所需之土地增值稅等情，為告訴人高宏豐所自承，復有
            被告甲○○簽收之收據及代書費用收據影本附卷可證，告訴人高宏豐、
            高聖捷之代理人高姚梅桂並將太平洋公司製作之各戶建物面積及土地分
            配表領回，有高姚梅桂同意書影本在卷為憑，是被告甲○○辯稱聲請人
            領回分配表後無異議致依據分配表辦理產權移轉登記等語，堪可採信。
            且被告丁○○既無偽造公設分配協議書，業如前述，則被告甲○○、許
            正雄依太平洋公司交與之土地建物產權登記資料，向地政機關申請登記
            ，並無使公務員登載不實之犯行，自難令被告甲○○、丙○○負偽造文
            書罪責。
    （五）、綜上所述，原不起訴處分書及駁回再議處分書均已分別調查說明，對照
            卷內資料，亦無不合，原檢察官及台灣高等法院檢察署檢察長分別予以
            不起訴處分及駁回再議之聲請，並無不當，本件交付審判之聲請為無理
            由，應予駁回。
六、依刑事訴訟法第二百五十八條之三第二項前段，裁定如主文。
中      華      民      國    九十二    年      五      月      六      日
                              臺灣臺北地方法院刑事第六庭
                                  審判長法  官  黃  俊  明
                                        法  官  黃  程  暉
                                        法  官  趙  子  榮
右正本證明與原本無異。
本裁定不得抗告。
中      華      民      國    九十二    年      五      月      十五    日
                                        書記官  林  鈴  芬


司法院資訊處製作；財團法人民間司法改革基金會備份。
